---
title: "Importation et manipulation des données"
author: "A. ZAHER"
date: "6 décembre 2021"
output:
  rmdformats::readthedown:
    self_contained: true
    highlight: kate
    number_sections: yes
  html_document:
    number_sections: yes
    theme: flatly
    toc: yes
    toc_float: yes
    
---

```{r setup, include=FALSE}
knitr::opts_chunk$set(echo = TRUE)
```

```{r load packages, message=FALSE, warning=FALSE}
library(tidyverse)
library(readr)
```


# Importation de données

```{r , message=FALSE, warning=FALSE}

intensite_depressif <- read_csv2("Data/Intensité_symptômes_dépressif.csv")
intensite_depressif

```


# Manipulation des données

## Description de la BD

**Structure de la BD :**

```{r , message=FALSE, warning=FALSE}

## Ajouter le code ici

```

**Accéder aux variables de la BD :**

```{r , message=FALSE, warning=FALSE}

## Ajouter le code ici
```


**Tri à plat pour les variables qualitative de BD :**

```{r , message=FALSE, warning=FALSE}

## Ajouter le code ici

```


## Manipulation avec `dplyr`

**Sélectionner les données de la France dans la BD :**

```{r , message=FALSE, warning=FALSE}

## Ajouter le code ici

```

**Sélectionner les données de la France pour la classe d’âge de 25 à 34 ans :**

```{r , message=FALSE, warning=FALSE}

## Ajouter le code ici

```


## Enchaîner les opérations avec `%>%`

**Extraire les données de la France pour la classe d’âge de 25 à 34 ans avec `filter`, sélectionner les colonnes “Classe_âge” et “Pourcentage” avec `select` puis trier selon la variable “Pourcentage” avec `arrange` :**


```{r , message=FALSE, warning=FALSE}

## Ajouter le code ici

```

## Opérations groupées

**Calculer le pourcentage moyen par classe d’intensité :**

```{r , message=FALSE, warning=FALSE}

## Ajouter le code ici

```

**Calculer le pourcentage moyen par classe d’intensité et par classe d'âge :**

```{r , message=FALSE, warning=FALSE}

## Ajouter le code ici

```


# Visualisation avec `ggplot2`

**Histogramme de pourcentage :**

```{r , message=FALSE, warning=FALSE}

## Ajouter le code ici
```

**Diagramme en bâton pour le pourcentage de chaque classe d’intensité chez les femmes âgée de 45 à 54 ans dans le 5ème quintile de revenu**

```{r , message=FALSE, warning=FALSE}

## Ajouter le code ici

```

**Représenter des boîtes à moustaches pour les classes d’âges chez la population représentant des intensités sévères**

```{r , message=FALSE, warning=FALSE}

## Ajouter le code ici

```

**Faceting : Reprendre le même graph selon le grnre**


```{r , message=FALSE, warning=FALSE}
## Ajouter le code ici
```

