---
title: "Importation et manipulation des données"
author: "A. ZAHER"
date: "6 décembre 2021"
output:
  rmdformats::readthedown:
    self_contained: true
    highlight: kate
    number_sections: yes
  html_document:
    number_sections: yes
    theme: flatly
    toc: yes
    toc_float: yes
    
---

```{r setup, include=FALSE}
knitr::opts_chunk$set(echo = TRUE)
```

```{r load packages, message=FALSE, warning=FALSE}
library(tidyverse)
library(readr)
```


# Importation de données

```{r , message=FALSE, warning=FALSE}

intensite_depressif <- read_csv2("Data/Intensité_symptômes_dépressif.csv")
intensite_depressif

```


# Manipulation des données

## Description de la BD

**Structure de la BD :**

```{r , message=FALSE, warning=FALSE}

str(intensite_depressif)

```

**Accéder aux variables de la BD :**

```{r , message=FALSE, warning=FALSE}

intensite_depressif$Classe_âge[1:50] ## les 50 premières valeurs

```


**Tri à plat pour les variables qualitative de BD :**

```{r , message=FALSE, warning=FALSE}

table(intensite_depressif$Pays)
table(intensite_depressif$Classe_âge)
table(intensite_depressif$Sexe)
table(intensite_depressif$Quintile_revenu)
table(intensite_depressif$Classe_intensité)
```


## Manipulation avec `dplyr`

**Sélectionner les données de la France dans la BD :**

```{r , message=FALSE, warning=FALSE}

intensite_depressif_Fr <- intensite_depressif %>% filter(Pays == "France")
intensite_depressif_Fr

```

**Sélectionner les données de la France pour la classe d’âge de 25 à 34 ans :**

```{r , message=FALSE, warning=FALSE}

intensite_depressif_Fr_34 <- intensite_depressif %>% filter(Pays == "France" & Classe_âge == "De 25 à 34 ans")
intensite_depressif_Fr_34

```


## Enchaîner les opérations avec `%>%`

**Extraire les données de la France pour la classe d’âge de 25 à 34 ans avec `filter`, sélectionner les colonnes “Classe_âge” et “Pourcentage” avec `select` puis trier selon la variable “Pourcentage” avec `arrange` :**


```{r , message=FALSE, warning=FALSE}

intensite_depressif %>% 
  filter(Pays == "France" & Classe_âge == "De 25 à 34 ans") %>% 
  select(Classe_âge, Pourcentage) %>% 
  arrange(Pourcentage)

```

## Opérations groupées

**Calculer le pourcentage moyen par classe d’intensité :**

```{r , message=FALSE, warning=FALSE}

intensite_depressif_Fr %>% 
  group_by(Classe_intensité) %>%
  summarise(Moyenne = mean(Pourcentage))

```

**Calculer le pourcentage moyen par classe d’intensité et par classe d'âge :**

```{r , message=FALSE, warning=FALSE}

intensite_depressif_Fr %>%
  group_by(Classe_intensité, Classe_âge) %>%
  summarise(Moyenne = mean(Pourcentage))

```


# Visualisation avec `ggplot2`

**Histogramme de pourcentage :**

```{r , message=FALSE, warning=FALSE}

ggplot(data = intensite_depressif_Fr) + geom_histogram(aes(x = Pourcentage))

```

**Diagramme en bâton pour le pourcentage de chaque classe d’intensité chez les femmes âgée de 45 à 54 ans dans le 5ème quintile de revenu**

```{r , message=FALSE, warning=FALSE}

## Préparation des données 
data_plot <- intensite_depressif_Fr %>% filter(Classe_âge == "De 45 à 54 ans" & Sexe == "F" & Quintile_revenu == "5eme_quintile")

## Plot
ggplot(data = data_plot) + geom_bar(aes(x = Classe_intensité, y = Pourcentage), stat = "identity")

```

**Représenter des boîtes à moustaches pour les classes d’âges chez la population représentant des intensités sévères**

```{r , message=FALSE, warning=FALSE}

## Préparation des données 
data_plot <- intensite_depressif_Fr %>% filter(Classe_intensité == "Grave")

## Plot
ggplot(data = data_plot) + geom_boxplot(aes(x = Classe_âge, y = Pourcentage), fill = "steelblue")

```

**Faceting : Reprendre le même graph selon le grnre**


```{r , message=FALSE, warning=FALSE}

ggplot(data = data_plot) +
  geom_boxplot(aes(x = Classe_âge, y = Pourcentage)) +
  facet_wrap(vars(Sexe))

```

